臺灣高雄地方法院刑事判決　　　　　　100年度簡上字第172號
上　訴　人
即　被　告　孫瑞鴻
上列上訴人因詐欺案件，不服本院高雄簡易庭中華民國100 年3
月3 日100 年度簡字第621 號第一審簡易判決（聲請簡易判決處
刑案號：臺灣高雄地方法院檢察署99年度偵緝字第1664號），提
起上訴，本院管轄之第二審合議庭判決如下：
    主  文
上訴駁回。
    事  實
一、孫瑞鴻前於民國93年間因著作權法案件，經本院於93年11月
    9 日以92年度簡字第3786號判決判處有期徒刑5 月確定，而
    於95年1 月3 日縮刑期滿執行完畢。竟基於幫助他人犯詐欺
    取財罪之未必故意，於98年11月4 日，向威寶電信股份有限
    公司（下稱威寶電信公司）申辦門號0000000000號行動電話
    SIM 卡後（預付卡，下稱前開SIM 卡）後，旋於98年12月9
    日前之某時，在高雄地區某處，將上開行動電話門號提供予
    某真實姓名、年籍不詳之成年人使用。嗣該成年人所屬詐欺
    集團成員即共同基於意圖為自己不法所有之詐欺取財犯意聯
    絡，於98年12月9 日11時許，以前開SIM 卡門號撥打電話予
    楊美麗，假冒為其友人江玉嬋，並謊稱因有要事，急需用錢
    ，並承諾一定迅速歸還云云，使楊美麗陷於錯誤，依指示於
    98年12月9 日13時23分、27分，在臺北市○○路○段165 巷
    23弄1 號7-11統一超商內自動櫃員機，共計匯款新臺幣（下
    同）5 萬元至林允生（臺灣台東地方法院檢察署另案通緝中
    ）所有之國泰世華商業銀行台中分行帳號000-000000000000
    號帳戶內，旋遭提領一空。嗣楊美麗與友人江玉嬋聯絡，發
    現被騙，乃於98年12月24日報警循線知悉上情。
二、案經臺中市政府警察局第一分局報告報請臺灣高雄地方法院
    檢察署檢察官偵查起訴。
    理  由
壹、證據能力部分：
    按被告以外之人於審判外之陳述，雖不符同法第159 條之1
    至159 條之4 之規定，而經當事人於審判程序同意作為證據
    ，法院審酌該言詞陳述或書面陳述作成時之情況，認為適當
    者，亦得為證據。當事人、代理人或辯護人於法院調查證據
    時，知有第159 條第1 項不得為證據之情形，而未於言詞辯
    論終結前聲明異議者，視為有前項之同意，刑事訴訟法第15
    9 條之5 第2 項定有明文。查本判決以下所引傳聞證據，均
    經當事人於法院調查證據時，知有第159 條第1 項不得為證
    據之情形，而未於言詞辯論終結前聲明異議，本院審酌上開
    證據作成時並無不合法定程序之情形，認為適當，依上開說
    明，應均有證據能力。
貳、實體部分：
一、訊據上訴人即被告孫瑞鴻就前開SIM 卡係其所申辦，及該
    SIM 卡嗣遭作為詐欺取財使用各情固均不爭執，惟矢口否認
    有何幫助犯罪之意，並辯稱：前開SIM 卡，早於申辦後之98
    年11月11日，在高雄市○○路、永豐路口之藍語網咖內遭竊
    ，我並未將前開SIM 卡提供他人使用，亦無幫助他人犯罪之
    意思云云（本院簡上字卷第28頁）。經查：
(一)、被告於98年11月4 日，向威寶電信公司申辦前開SIM 卡，嗣
    前開SIM 卡經詐欺集團成員持以於98年12月9 日，向被害人
    楊美麗詐取5 萬元款項得逞各情，為被告所不爭執，且經被
    害人楊美麗警詢中陳述明確（警卷第1 至3 頁），並有威寶
    電信公司前開門號0000000000號通聯調閱查詢單（警卷第22
    頁）、被害人楊美麗匯款之中國信託匯款明細2 份（警卷第
    10頁）、國泰世華商業銀行台中分行99年1 月7 日國世台中
    字第9 號林允生帳戶個人基本資訊、交易明細表、對帳單（
    警卷第11-15 頁）在卷可稽，自堪認定。
(二)、被告雖以首開情詞置辯，惟按行動電話SIM 卡門號為個人重
    要通訊工具，預付卡門號需持雙證件查驗申辦人資格始得辦
    理，申辦後得重複儲值使用，有一定之財產價值，仍具有相
    當之專屬性，且近年來詐騙集團使用人頭電話遂行詐騙之事
    層出不窮，迭經新聞媒體再三披露，並經政府機關廣為宣導
    ，是避免所申辦之行動電話門號被不法份子利用為詐財工具
    ，應係一般生活認知所易於體察之常識，故一旦不慎遺失或
    被竊，依現今掛失手續之簡便，自應即時向電信業者辦理掛
    失，況以被告所辯於98年11月11日，前開行動電話SIM 卡連
    同行動電話在網咖遭竊，但金錢並未失竊之情節，該SIM 卡
    係遭特意竊取，遭不肖份子用於不法之風險更高，然被告竟
    完全無視遭不法使用之風險，不為掛失停用或補發新卡，亦
    未報警，直至被害人楊美麗報案後，該SIM 卡始遭停話，此
    有威寶電信公司0000000000號通聯調閱查詢單可證（見警卷
    22頁，停用日期為98年12月25日），實與常理有違，是被告
    之辯解 ，已難採信。
(三)、再者，詐欺集團成員既知利用他人之行動電話門號卡以掩飾
    真實身分，當亦知社會上一般具有通常智識之人，倘若行動
    電話門號遭竊或遺失，為防止拾取或竊得之人充為不法使用
    ，必於發現之後即辦理掛失停話，甚至利用行動電話發話地
    點可由基地台位置追查之特點而報警協尋，故拾獲、竊取行
    動電話SIM 卡之人，實鮮少甘冒被查緝之風險而擅自持用，
    是犯罪集團成員應是在確定該電話不會被申請掛失停話及向
    警察機關報案竊盜、遺失之情況下，始使用上開門號。又自
    詐欺集團成員之角度觀之，渠等當知使用與自己毫無關聯性
    之他人行動電話門號資為掩飾，俾免犯行遭查緝，亦明瞭社
    會上一般稍具理性之人如遇行動電話門號SIM 卡遭竊、遺失
    ，為防止遭竊、拾得者擅自使用於犯罪，必旋於發現後立即
    辦理掛失手續，在此情形下，若猶以各該竊得、拾得之行動
    電話SIM 卡門號作為詐欺被害人之犯罪工具，即有可能無法
    遂行其犯罪並取得不法所得，致渠等大費周章從事之犯行成
    空，是以詐欺集團成員若非確信該行動電話門號之原申設人
    不會立即辦理掛失，當不至以該行動電話門號從事於財產犯
    罪，該等確信與把握，在該行動電話門號SIM 卡非出於電話
    權利人有意提供使用之情形，斷無發生之可能。綜上，上開
    詐欺集團既利用被告前開門號SIM 卡在詐騙上揭被害人，顯
    見前開SIM 卡係由被告申辦後至同年12月9 日前某時，在不
    詳地點，提供予上開詐欺集團所屬之真實姓名年籍不詳之成
    年人使用無訛。
(四)、按刑法上之故意，可分為直接故意與不確定故意（未必故意
    ），所謂「不確定（未必）故意」，係指行為人對於構成犯
    罪之事實，預見其發生而其發生並不違背其本意者，刑法第
    13 條 第2 項定有明文。參以一般人至電信公司申設行動電
    話門號，其目的不外乎利用該門號作為通訊之用，故對於行
    動電話門號SIM 卡等資料，無不妥為保存，以防遺失或被盜
    用，損及個人財產權益，並遭濫用為財產犯罪之工具，且行
    動電話門號專有性甚高，更非一般自由流通使用之物，縱需
    交他人使用，亦必基於信賴關係或特殊事由，自不可能隨意
    交予不熟識之人任意使用，一般人本於生活經驗及認識，足
    以懷疑藉故取用他人行動電話門號者，係基於隱瞞行為人之
    身份之不法目的而與犯罪有關。且任何人皆可自行前往電信
    機構申請行動電話之門號，一般正常人向電信公司申設行動
    電話門號，並無特別之窒礙，且平面媒體及電子媒體，均經
    常報導詐欺集團，常以收受人頭行動電話門號作為詐欺工具
    之事實，且犯罪者蒐購人頭行動電話門號，持以作為詐欺取
    財等犯罪所得掩飾之用，時有所聞。而交付行動電話SIM 卡
    予非親非故而無一定信賴關係之人，受讓人可能係為從事詐
    欺取財犯罪，眾所皆知。一般人均可預見將自己申請之行動
    電話SIM 卡提供他人使用，可能因此幫助他人從事犯罪行為
    ，致使被害人及警方追查無門。被告係有正常辨識能力之成
    年人，對於其交付上開門號予他人，該人所屬之犯罪集團會
    持其所提供之行動電話門號犯罪，應有所預知，竟仍將前開
    SIM 卡交付予他人，被告顯是明知國內社會上層出不窮之詐
    騙集團或不法份子為掩飾其不法行徑，避免執法人員之追究
    及處罰，經常利用他人之行動電話SIM 卡掩人耳目，且客觀
    上可以預見一般取得他人手機門號使用之行徑，常與行財產
    犯罪有密切關連，而仍以縱有人持其前開SIM 卡作為詐騙之
    犯罪工具，亦不違其本意之幫助犯意，交付前開SIM 卡予上
    開詐欺集團所屬之年籍姓名不詳之成年人。
(五)、綜上所述，本案事證明確，被告所辯，不足採信，其犯行堪
    以認定，應依法論科。
二、按刑法上之幫助犯，係對於犯罪與正犯有共同之認識，而以
    幫助之意思，對於正犯資以助力，而未參與實施犯罪之行為
    者而言（最高法院75年度台上字第1509號、84年度台上字第
    5998號、88年度台上字第1270號判決參照）；是以如未參與
    實施犯罪構成要件之行為，且係出於幫助之意思提供助力，
    即屬幫助犯，而非共同正犯。本案被告提供前開SIM 卡，供
    詐欺集團詐欺取財使用，其雖未參與詐欺取財之行為，然顯
    係以幫助之意思，參與詐欺取財構成要件以外之行為，為幫
    助犯，核被告所為，係犯刑法第30條第1 項、第339 條第1
    項之幫助詐欺取財罪，依刑法第30條第2 項規定，按正犯之
    刑減輕之。又被告有如事實欄所述之有期徒刑執行紀錄，有
    台灣高等法院被告前案紀錄表在卷可查，是其前受有期徒刑
    執行完畢後，5 年內故意再犯本件法定刑為有期徒刑以上刑
    之罪，為累犯，應依刑法第47條第1 項規定加重其刑。並依
    刑法第71條第1 項規定，先加後減之。
三、本件原審以被告罪證明確，予以論罪科刑，並就量刑部分，
    審酌被告明知現今社會詐欺集團常利用他人行動電話門號
    從事詐騙等不法行為，竟提供其所申辦之行動電話門號供他
    人使用，並使不法之徒藉此輕易詐取財物，不僅造成執法機
    關不易查緝犯罪行為人，助長經濟犯罪風氣，更造成被害人
    求償上之困難，行為實有可議之處，考量犯罪後態度，及被
    害人遭受詐騙之金額等一切情狀，量處拘役50日，並諭知易
    科罰金之折算標準，其認事用法俱無不合，量刑亦甚妥適，
    被告提起上訴否認犯罪，指摘原判決不當，並無可採，其上
    訴為無理由，應予駁回。
據上論斷，依刑事訴訟法第455 條之1 第1 項、第3 項、第368
條，判決如主文。
本案經檢察官陳威呈到庭執行職務。
中    華    民    國   100    年    6     月     2    日
                  刑事第一庭    審判長法  官  黃三友
                                      法  官  莊珮吟
                                      法  官  陳億芳
以上正本證明與原本無異。
不得上訴。
中    華    民    國   100    年    6     月     3    日
                                      書記官  鄭於珮
附錄本案論罪科刑法條：
中華民國刑法第339條
（普通詐欺罪）
意圖為自己或第三人不法之所有，以詐術使人將本人或第三人之
物交付者，處 5 年以下有期徒刑、拘役或科或併科 1 千元以下
罰金。
以前項方法得財產上不法之利益或使第三人得之者，亦同。
前二項之未遂犯罰之。